【裁判字號】    98,上易,310
【裁判日期】    980409
【裁判案由】    恐嚇等
【裁判全文】
臺灣高等法院刑事判決                 98年度上易字第310號
上  訴  人
即  被  告  庚○○
                    國民
上列上訴人因恐嚇等案件，不服臺灣臺北地方法院97年度易字第
3713號，中華民國97年12月30日第一審判決（起訴案號：臺灣臺
北地方法院檢察署97年度偵字第23209號、第24358號），提起上
訴，本院判決如下：
    主  文
原判決撤銷。
庚○○以加害生命、身體之事恐嚇他人，致生危害於安全，處有
期徒刑參月，減為有期徒刑壹月又拾伍日。又所犯如附表所示之
罪，各處如附表所示之刑。又以加害生命、身體之事恐嚇他人，
致生危害於安全，累犯，處有期徒刑參月。又以加害生命、身體
之事恐嚇他人，致生危害於安全，累犯，處有期徒刑參月。應執
行有期徒刑壹年拾月。
    事  實
一、庚○○前於民國94年間因詐欺案件，經臺灣臺北地方判決有
    期徒刑6月，嗣經本院撤銷原判決，仍判處有期徒刑6月，再
    經最高法院判決駁回上訴確定，其後經減刑為有期徒刑 3月
    ，並於96年7月26日執行完畢。其於95年7月間任職巨朝保全
    股份有限公司（下稱巨朝保全公司），在臺北市○○區○○
    路 4段之29號「林園大廈」擔任保全工作。其因未處理大廈
    住戶丁○○反映其他住戶製造噪音問題，而與丁○○發生爭
    執。庚○○竟基於恐嚇之犯意（無不法所有之意圖），將記
    載：「丁○○：你麻煩了…要我修理你，你想是砍 1隻手，
    還是砍 1隻腳…你除非是搬家，如今全家都在危險之中，…
    我想公道價是 1百萬，花錢消災準備好，速度要快會通知你
    如何給錢…」之明信片，置於丁○○住處信箱內，以此加害
    生命、身體之事，恐嚇丁○○，使丁○○心生畏懼，致生危
    害於安全。
二、庚○○因不滿前總統陳水扁於媒體發表之言論，竟基於強制
    之犯意，(一)署名「台灣公民」、「台灣公民社會」及「公民
    正義會」等，於附表編號1至6所示之時間在臺北縣、市等處
    ，將記載加害如附表編號1至6所示之人本人或其親友、員工
    之生命、身體、財產之如附表編號1至6所示脅迫內容之明信
    片郵寄予蘋果日報主編。欲藉由媒體報導或轉告如附表編號
    1至6所示之人，使如附表編號1至6所示之人知悉脅迫內容，
    迫使如附表所示編號1至6所示之人為前總統陳水扁「太平洋
    之說」等事公開道歉，行無義務之事。嗣經媒體大幅報導，
    如附表編號1至3、5至6所示之人知悉脅迫內容後，雖心生畏
    懼，惟未因此公開道歉；如附表編號 4所示之人則因媒體未
    報導及轉告此事，亦未因此公開道歉；庚○○始未得逞。(二)
    署名「公民正義會」，於附表編號 7-1所示之時間，將記載
    加害民主進步黨（下稱民進黨）主席蔡英文生命、身體之如
    附表編號 7-1所示脅迫內容之明信片郵寄至臺北市中正區○○○路30號民進黨黨部，迫使蔡英文主席為前總統陳水扁「
    太平洋之說」等事公開道歉，行無義務之事。再接續於如附
    表編號 7-2所示之時間，將記載加害蔡英文主席生命、身體
    之如附表編號 7-2所示脅迫內容之明信片郵寄予蘋果日報主
    編（媒體未報導或轉告此事）。蔡英文主席知悉脅迫內容後
    ，雖心生畏懼，惟未因此公開道歉，庚○○始未得逞。(三)署
    名「公民正義會」，於如附表編號 8所示之時間，將加害前
    總統陳水扁之親屬之生命、身體之如附表編號 8所示脅迫內
    容之明信片郵寄至臺北市○○路49號11樓前總統陳水扁警衛
    組，迫使前總統陳水扁為「太平洋之說」等事公開道歉，行
    無義務之事。前總統陳水扁知悉脅迫內容後雖心生畏懼，惟
    未因此公開道歉，庚○○始未得逞。
三、庚○○因不滿戊○○迭次向其催討新臺幣（下同）20萬元債
    務，竟基於恐嚇之犯意（無不法所有意圖），分別於 97年5
    月間、 6月間某日，各以署名「跑路人」記載：「因跑路在
    外，缺少花費，希望資助1佰萬元，…郵局匯款：000000000
    0000帳號、（戶名）戊○○，不要報警，否則給你吃子彈，
    花錢消災命比錢重要，我小弟很多，槍枝也很多，都準備好
    了，馬上就可行動。」之信件，郵寄至臺北市松山區○○○
    路336號7樓之東芝恆美股份有限公司（下稱東芝恆美公司）
    、臺北市中山區○○○路○段44號 11樓之三麗鷗股份有限公
    司（下稱三麗鷗公司），以此加害生命、身體之事恐嚇東芝
    恆美公司負責人、三麗鷗公司負責人，使東芝恆美公司負責
    人丙○○○、三麗鷗公司負責人川井良文心生畏懼，致生危
    害於安全。
四、案經內政部警政署刑事警察局報請臺灣臺北地方法院檢察署
    檢察官偵查起訴。
    理  由
一訊據上訴人即被告庚○○矢口否認有何恐嚇及強制罪犯行，辯
  稱：(一)伊未恐嚇住戶。住戶車輛被破壞與伊無關。(二)伊只有未
  具名寫信到總統府恐嚇陳水扁、趙建銘及陳致中，且伊未使用
  如附表所示激烈言語。(三)戊○○係開設地下錢莊，伊要錢怎會
  寫戊○○帳戶，伊懷疑信件係戊○○找人寫的。(四)如附表所示
  明信片、信件上之字跡，均非伊之筆跡，刑事警察局之鑑定太
  草率。(五)被害人未看到信件，如何知被恐嚇云云。經查：
  (一)上揭事實，業據被告於原審審理時坦承不諱（見原審卷第34
    頁），被告於本院行準備程序時亦自白其有寄恐嚇、脅迫信
    件予丁○○、蘋果日報主編、蔡英文主席、前總統陳水扁及
    東芝恆美公司負責人及三麗鷗公司負責人之事實（見本院卷
    第37頁背面），核與證人陳致中、丁○○、戊○○於偵查中
    證述之情節（見 97年度偵字第23209號卷(一)第153至154頁、
    卷(二)第21至24頁），及證人即民進黨中央黨部專員壬○○、
    證人即三麗鷗公司法務部副主任甲○○、證人即蘋果日報記
    者己○○、證人即國安局特勤中心中校侍衛官乙○○於本院
    審理時證述之情節（見本院卷第55至57頁）相符，並有記載
    有恐嚇內容之明信片1紙、信件2紙、記載有脅迫內容之明信
    片 9紙扣案可稽。又扣案之明信片、信件經送內政部警政署
    刑事警察局鑑定比對被告到案後在警局書寫之字跡、於被告
    住所查扣之字跡、被告在監所書寫字跡及被告於巨朝保全公
    司服務期間書寫字跡結果，均與被告之字跡相符，有該局97
    年10月1日刑鑑字第0970147326號、97年10月3日刑鑑字第09
    70147327號、97年10月21日鑑字第0970159729號鑑定書各在
    卷可憑（見上揭偵卷 (一)第28至35頁、第97至105頁）。被告
    空言翻異否認犯行，要屬畏罪卸責之詞，洵不足採。
  (二)證人己○○於本院審理時證稱：這些信件都是寄到報社去，
    報社要伊把信件直接轉交給刑事警察局，剛開始接到信件時
    我們會對恐嚇內容作報導，說有人寄發這些恐嚇信，伊就依
    照指示來做撰稿並刊登。我們的標準作業程序會依照恐嚇信
    內容採訪被恐嚇當事人有何看法，這部分係其他記者去處理
    的等語（見本院卷第56頁）；證人陳致中於偵查中亦證稱：
    伊係經父親陳水扁告知被恐嚇之事，母親吳淑珍、姐姐陳幸
    妤及姐夫趙建銘都有提到被寄信恐嚇等語（見上揭偵卷(一)第
    153頁）。再參諸卷附 TVBS新聞網、鳳凰新聞網、明報新聞
    網、聯合新聞網、大公報、奇摩新聞網、自由時報電子報、
    海峽新聞網、天空新聞網、世界新聞網、世界新聞網、中國
    報新聞網、文匯報及台灣海外網均有大幅報導前總統陳水扁
    及其親屬遭明信片恐嚇之事，有各該報導在卷可稽（見97年
    度聲搜字第1553號卷第177至204頁）。足見如附表編號1至3
    、5、6所示之人在被告為警查獲前均已獲悉被寄信脅迫之事
    。又證人乙○○於本院審理時證稱：我們收信後有陳報陳前
    總統，再由陳前總統交下處理等語（見本院卷第56頁背面）
    ；證人壬○○於本院審理時證稱：伊收信後直接轉達給蔡主
    席，並向分局報案。蔡主席有親自看信等語（見本院卷第55
    頁）；證人甲○○於本院審理時證稱：伊有收到信件，並將
    信件內容翻譯後轉達給負責人川井良文知悉等語（見本院卷
    第55頁背面）。再參諸本件係東芝恆美公司主動向警局報案
    ，東芝恆美公司業務員辛○○、負責人丙○○○均曾至刑事
    警察局偵一隊接受訊問，有調查筆錄各在卷可稽（見97年度
    偵字第23209號卷(一)第46頁、卷(二)第3頁），東芝恆美公司負
    責人於被告為警查獲前當已知被悉寄信恐嚇之事。可見蔡英
    文主席、前總統陳水扁、三麗鷗公司負責人川井良文及東芝
    恆美公司負責人丙○○○於被告為警查獲前均已知悉被寄信
    恐嚇、脅迫之事。又本件並無媒體報導黃芳彥、蔡英文主席
    遭寄信明片脅迫之事，尚乏積極證據足證蘋果日報確有採訪
    黃芳彥、蔡英文主席，而告知彼等被寄明信片脅迫之事。惟
    被告寄發脅迫明信片予蘋果日報主編，無非欲藉由媒體報導
    或將加害內容轉達予被脅迫人知悉，使被脅迫人行無義務之
    事，被告寄發脅迫明信片，已著手強制罪之行為，縱媒體未
    予報導或轉達予被脅迫人，而未達其目的，仍屬強制未遂，
    而非不罰。又觀諸扣案明信片 10紙及信件2紙所載內容，均
    足以使人心畏懼，並無疑義。本件被告聲請訊問被害人黃芳
    彥本人，是否知悉被寄信脅迫乙事，核無必要。至其餘被害
    人於被告為警查獲前，均已獲悉被恐嚇、脅迫之事，亦無訊
    問之必要，併此敘明。
  (三)被告郵寄予被害人丁○○之明信片，固記載有：「…我想公
    道價是 1百萬，花錢消災準備好，速度要快會通知你如何給
    錢…」等語（見上揭偵卷(一)第96頁），惟被害人丁○○於警
    詢時陳稱：伊接到恐嚇明信片，心裏會困擾及恐懼，從未想
    過要如何給他錢等語（見上揭偵卷 (二)第6頁），且被告未曾
    通知被害人丁○○給錢之方式，被告應僅有恐嚇被害人丁○○之犯意，而無不法所有之意圖，被告此部分行為，應僅成
    立恐嚇罪，無由成立恐嚇取財罪。另被告郵寄予東芝恆美公
    司、三麗鷗公司之信件，固記載有：「因跑路在外，缺少花
    費，希望資助1佰萬元，…郵局匯款：0000000000000帳號、
    （戶名）戊○○」等語（見上揭偵卷(一)第88頁、第94頁）。
    惟證人戊○○於偵查中證稱：伊借給被告20幾萬元，被告尚
    欠伊本息 2、30萬元，因伊在勞保局打被告，被告故意要害
    伊等語（見上揭偵卷(二)第22頁）。而觀諸證人戊○○之帳戶
    交易往來頻繁（見上揭聲搜卷第93至96頁），未見有異常狀
    況，證人戊○○至愚亦無可能提供上開帳戶予被告使用，證
    人戊○○所述衡情應屬可信。被告應係對證人戊○○不滿，
    而要求被害人將金錢匯入上開帳戶無訛。且被告事實上亦無
    可能透過上開帳戶取得金錢。本件尚難認被告有為自己或證
    人戊○○不法所有之意圖，被告此部分僅應成立恐嚇罪，無
    由成立恐嚇取財罪，附此敘明。
  (四)綜上所述，被告上開所辯均不足採。本件事證明確，被告恐
    嚇、強制犯行堪予認定，應予依法論科。
二論罪科刑：
  核被告庚○○所為，係犯刑法第305條之恐嚇罪3罪（恐嚇被害
  人丁○○、東芝恆美公司負責人、三麗鷗公司負責人部分）、
  第304條第2項、第1項之強制未遂罪8罪（強制被害人陳幸妤、
  陳致中、趙建銘、黃芳彥、吳淑珍、前總統陳水扁、蔡英文主
  席、前總統陳水扁部分）。又被告如附表編號7-1、7-2所示之
  強制各行為，被害人同一，且係在密切接近之時間實施，各行
  為之獨立性極為薄弱，在刑法評價上，以視為數個舉動之接續
  施行，合為包括之 1行為予以評價，較為合理，應屬接續犯，
  而為包括之 1罪。又公訴人認被告恐嚇被害人丁○○、東芝恆
  美公司負責人、三麗鷗公司負責人之行為，係犯刑法第 346條
  之恐嚇取財罪，尚有未合，然其社會基本事實同一，爰依刑事
  訴訟法第300條之規定，變更起訴法條。又被告所犯恐嚇3罪、
  強制未遂 8罪間，犯意各別，行為互殊，應予分論併罰。被告
  有事實欄所載犯罪前科及刑之執行情形，有本院被告前案紀錄
  表在卷可查（見本院卷第24至25頁），除被告恐嚇丁○○之犯
  行係在執行完畢前，不構成累犯外，被告於有期徒刑執行完畢
  後， 5年以內故意再犯其餘有期徒刑以上之罪，均為累犯，應
  依刑法第 47條第1項規定，加重其刑。又被告著手於附表所示
  強制行為之實行，惟未生強制之結果，其犯罪尚屬未遂，均應
  依刑法第 25條第2項之規定，減輕其刑。又上述加重減輕情形
  ，應予先加後減。
三撤銷原判決及科刑之理由：
  原審對被告論罪科刑，固非無見。惟查： (一)被告係犯恐嚇3罪
  ，原審認係犯恐嚇取財未遂3罪，自有違誤。(二)如附表編號7-1
  、7-2所示之強制行為，係屬接續犯，應為包括之1罪。原審認
  係2罪，尚有未洽。 (三)被告所犯強制未遂罪，原判決理由未說
  明是否依刑法第 25條第2項之規定，減輕其刑。本院認應依刑
  法第 25條第2項之規定，減輕其刑。(四)黃芳彥、蔡英文主席於
  被告為警查獲前，並未經媒體報導或轉告被寄明信片脅迫之事
  ，原判決認業經轉知，自有未合。(五)扣案載有恐嚇內容之明信
  片1紙、信件2紙、載有脅迫內容之明信片 9紙，業經被告郵寄
  予蘋果日報及被害人等收執，已非屬被告所有，原判決認仍屬
  被告所有，而諭知宣告沒收，亦有未當。本件被告上訴否認犯
  行雖無理由，惟原判決既有上述不當之處，自應由本院予以撤
  銷改判。爰審酌被告以郵寄明信片、信件之方式多次恐嚇、強
  制被害人等，並透過媒體犯罪，除危害被害人等之安全外，亦
  造成社會不安。兼衡其犯罪之動機、目的、手段、其智識程度
  、犯罪所生危害，及犯後態度等一切情狀，分別量處如主文第
  2項所示之刑。又被告恐嚇丁○○之犯罪時間係在96年4月24日
  之前，且非中華民國 96年罪犯減刑條例第3條所定不予減刑之
  罪，合於減刑規定，爰依該條例第2條第1項第3款、第7條之規
  定，減其宣告刑 1/2，並定其應執行之刑。另扣案記載有恐嚇
  內容之明信片 1紙、信件2紙、記載有脅迫內容之明信片9紙雖
  係被告供犯罪所用之物，惟已郵寄予蘋果日報及被害人等收執
  ，已非屬被告所有，且非屬違禁物，爰不予宣告沒收。
據上論斷，應依刑事訴訟法第369條第1項前段、第364條、第299
條第1項前段、第300條，刑法第305條、第304條第2項、第1項、
第 47條第1項、第25條第2項、第51條第5款，中華民國96年罪犯
減刑條例第2條第1項第3款、第7條、第11條，判決如主文。
本案經檢察官呂建昌到庭執行職務。
中    華    民    國    98    年    4     月     9    日
                  刑事第七庭  審判長法  官  陳晴教
                                    法  官  游紅桃
                                    法  官  楊智勝
以上正本證明與原本無異。
不得上訴。
                                    書記官  林桂玉
中    華    民    國    98    年    4     月    10    日
附錄：本案論罪科刑法條全文
中華民國刑法第305條（恐嚇危害安全罪）
以加害生命、身體、自由、名譽、財產之事，恐嚇他人致生危害
於安全者，處2年以下有期徒刑、拘役或3百元以下罰金。
中華民國刑法第304條（強制罪）
以強暴、脅迫使人行無義務之事或妨害人行使權利者，處 3年以
下有期徒刑、拘役或3百元以下罰金。
前項之未遂犯罰之。
附表
┌──┬──┬───┬──────────┬──────┐
│編號│時間│被害人│明信片內容          │主文        │
│    │    │      │                    │            │
├──┼──┼───┼──────────┼──────┤
│1   │96年│陳幸妤│「…因陳水扁未為游太│庚○○以脅迫│
│    │12月│      │平洋之說公開道歉，將│使人行無義務│
│    │5日 │      │攻擊陳幸妤工作之牙醫│之事，未遂，│
│    │    │      │院，全體員工醫生護士│累犯，處有期│
│    │    │      │，陳幸妤如不停止工作│徒刑貳月。  │
│    │    │      │，或代阿扁道歉，牙醫│            │
│    │    │      │院的醫生、護士、員工│            │
│    │    │      │，受到任何傷害，陳幸│            │
│    │    │      │妤將負全責」。      │            │
├──┼──┼───┼──────────┼──────┤
│2   │96年│陳致中│「…要陳致中代陳水扁│庚○○以脅迫│
│    │12月│      │為游太平洋之說公開道│使人行無義務│
│    │10日│      │歉，否則要砍他全家，│之事，未遂，│
│    │    │      │砍他老婆、砍他小孩…│累犯，處有期│
│    │    │      │」。                │徒刑貳月。  │
├──┼──┼───┼──────────┼──────┤
│3   │96年│趙建銘│「…因陳水扁不為游太│庚○○以脅迫│
│    │12月│      │平洋之說公開道歉，將│使人行無義務│
│    │12日│      │攻擊陳幸妤工作之醫院│之事，未遂，│
│    │    │      │，將追殺第一家庭三等│累犯，處有期│
│    │    │      │親內每位成員，追殺你│徒刑貳月。  │
│    │    │      │們30年，現在要求趙建│            │
│    │    │      │銘，代阿扁道歉…」。│            │
├──┼──┼───┼──────────┼──────┤
│4   │96年│黃芳彥│「阿扁不為游太平洋之│庚○○以脅迫│
│    │12月│      │說公開道歉…黃芳彥代│使人行無義務│
│    │    │      │阿扁收禮券，應代阿扁│之事，未遂，│
│    │    │      │出來公開道歉…，否則│累犯，處有期│
│    │    │      │將攻擊新光醫院，並要│徒刑貳月。  │
│    │    │      │斷你手腳你雙眼…」。│            │
├──┼──┼───┼──────────┼──────┤
│5   │96年│吳淑珍│「現在給妳贖罪的機會│庚○○以脅迫│
│    │12月│      │，代阿扁為游太平洋之│使人行無義務│
│    │24日│      │說，公開道歉…否則將│之事，未遂，│
│    │    │      │攻擊台大醫院…」。  │累犯，處有期│
│    │    │      │                    │徒刑貳月。  │
├──┼──┼───┼──────────┼──────┤
│6   │97年│陳水扁│「…向陳水扁最後通牒│庚○○以脅迫│
│    │1月2│      │，不為太平洋之說，公│使人行無義務│
│    │    │      │開道歉，你的兒女子孫│之事，未遂，│
│    │    │      │、女婿、朋友黃芳彥，│累犯，處有期│
│    │    │      │和台大、新光醫院、趙│徒刑貳月。  │
│    │    │      │建銘、陳幸妤的醫院、│            │
│    │    │      │任何人任何醫院，受到│            │
│    │    │      │傷害和毀損，你將負全│            │
│    │    │      │部責任…」          │            │
├──┼──┼───┼──────────┼──────┤
│7-1 │97年│蔡英文│「陳水扁要為蘇安生被│庚○○以脅迫│
│    │7月2│      │打負責，蔡英文主席妳│使人行無義務│
│    │9日 │      │要出來道歉，否則要攻│之事未遂，累│
│    │    │      │擊妳…」            │犯，處有期徒│
├──┼──┤      ├──────────┤刑參月。    │
│7-2 │97年│      │「蘇安生被打，…蔡英│            │
│    │8月4│      │文馬上道歉，否則砍妳│            │
│    │日  │      │1隻手祭鄭南榕」。   │            │
├──┼──┼───┼──────────┼──────┤
│ 8  │97年│陳水扁│「陳水扁蘇安生被打，│庚○○以脅迫│
│    │7月3│      │你要負全部責任，馬上│使人行無義務│
│    │0日 │      │出來道歉，撤回告訴，│之事，未遂，│
│    │    │      │否則將追殺陳致中、陳│累犯，處有期│
│    │    │      │幸妤、趙建銘，限3天 │徒刑貳月。  │
│    │    │      │出來道歉…」。      │            │
└──┴──┴───┴──────────┴──────┘


司法院資訊處製作；財團法人民間司法改革基金會備份。
